【裁判字號】    99,訴,960
【裁判日期】    991230
【裁判案由】    確認抵押權無效等
【裁判全文】
臺灣彰化地方法院民事判決  99年度訴字第960號
原      告  連姿晴
訴訟代理人  陳淑卿律師
被      告  邱任佑
上列當事人間請求確認抵押權無效等事件，本院於中華民國99年
12月23日言詞辯論終結，茲判決如下：
  主      文
確認被告就施美合所有如附表所示之不動產，由彰化縣彰化地政
事務所以95年彰資字第164490號收件，於民國95年8月21日設定
之新台幣貳佰萬元之抵押權，所擔保之債權不存在。
被告應將前項抵押權登記予以塗銷。
訴訟費用新台幣貳萬零捌佰元由被告負擔。
  事實及理由
一、原告起訴主張：
  (1)原告對於訴外人施美合有新台幣（下同）1,703,163元之本
    票債權，因施美合屆期不為清償，原告乃聲請貴院以99年度
    司票字第236號裁定准予強制執行，並聲請貴院以99年度司
    執字第18013號強制執行在案。詎料於查封施美合所有如附
    表所示之不動產（下稱系爭不動產）時，始發現施美合與被
    告就系爭不動產設定有200萬元之抵押權（下稱系爭抵押權
    ）存在，致使系爭不動產之拍賣最低底價不足清償優先債權
    及強制執行費用，因而造成原告求償無門。
  (2)經原告聲請閱覽貴院99年度司執字第18013號強制執行事件
    卷宗資料後，發現被告於聲明參與分配時，所提出之權利證
    明文件，非但未見債權證明文件，其還親筆敘明「經查並無
    其他資料可提供」等語，足證系爭抵押權並無擔保之債權存
    在。從而原告得基於施美合債權人之地位，依民法第242條
    之規定，代施美合依民法第179條、第767條等規定，請求被
    告將系爭抵押權登記予以塗銷。爰依法提起本訴，並聲明：
    確認被告就施美合所有如附表示之不動產，於民國95年8月
    21日向彰化縣彰化地政事務所設定登記本金200萬元之抵押
    權（收件字號：彰資字第164490號）所擔保之債權不存在；
    被告應將前項抵押權登記予以塗銷；訴訟費用由被告負擔。
二、被告則以：
    訴外人施潔（即施美合之父親）分別於86年、87年及92年間
    向被告借款30萬元、70萬元及100萬元，施潔屆期無法清償
    ，故以其女兒所有之系爭不動產設定抵押權予被告，以為擔
    保等語，資為抗辯，並聲明：原告之訴駁回；訴訟費用由原
    告負擔。
三、原告主張之事實，業據其提出系爭不動產登記謄本等為證，
    被告復自認其與訴外人施美合間確無債權債務關係存在，是
    堪認原告之主張為真正。
四、按抵押權係從屬於債權而存在，債權既不存在，其抵押權即
    無從存在。系爭抵押權既不存在，其登記自有妨害所有權人
    所有權之行使，從而原告代位其債務人施美合，依民法第76
    7條規定，請求確認系爭抵押權所擔保之債權不存在，並請
    求被告塗銷系爭抵押權之登記，為有理由，應予准許。
五、訴訟費用負擔之依據：民事訴訟法第78條。
中    華    民    國    99    年    12    月    30    日
                  民事第二庭    法  官  施錫揮
以上正本係照原本作成。
如對判決上訴，應於判決送達後20日內向本院提出上訴狀。如委
任律師提起上訴者，應一併繳納上訴審裁判費。
中    華    民    國    99    年    12    月    30    日
                                書記官  蕭秀吉
附表：
┌─┬─────────┬─┬───┬───┬────┐
│編│土   地   坐   落 │地│面積（│設定權│義務人兼│
│號│                  │目│平方公│利範圍│債務人  │
│  │                  │  │尺）  │      │        │
├─┼─────────┼─┼───┼───┼────┤
│1 │彰化縣彰化市○○段│建│1,820 │10000 │施美合  │
│  │南郭小段233-26地號│  │      │分之18│        │
└─┴─────────┴─┴───┴───┴────┘
┌─┬───┬────┬──┬────────┬─┬─┐
│編│      │        │建築│建  物  面  積  │設│義│
│  │      │基地坐落│式樣│（平方公尺）    │定│務│
│  │      │        │主要├────┬───┤權│人│
│  │      │        │建築│樓層面積│附屬建│利│兼│
│  │建  號├────┤材料│        │物主要│範│債│
│  │      │        │及房│        │建築材│圍│務│
│  │      │建物門牌│屋層│合    計│料及用│  │人│
│號│      │        │數  │        │途    │  │  │
├─┼───┼────┼──┼────┼───┼─┼─┤
│  │      │彰化縣彰│鋼筋│13樓層：│陽台：│全│施│
│  │      │化市南郭│混凝│92.41   │17.17 │部│美│
│  │      │段南郭小│土造│        │      │  │合│
│  │      │段233-26│14層│        │      │  │  │
│  │      │號      │樓房│合計：  │      │  │  │
│1 │10100 ├────┤    │92.41   │      │  │  │
│  │      │彰化縣彰│    │        │      │  │  │
│  │      │化市南校│    │        │      │  │  │
│  │      │街72巷5 │    │        │      │  │  │
│  │      │號13樓  │    │        │      │  │  │
├─┼───┴────┴──┴────┴───┴─┴─┤
│備│共用部分：南郭段南郭小段10139建號，1,757.86平方 │
│  │公尺，權利範圍10000分之84；南郭段南郭小段10140  │
│考│建號，1,619.5平方公尺，權利範圍10000分之84。    │
└─┴────────────────────────┘

司法院資訊處製作；財團法人民間司法改革基金會備份。
